【裁判字號】    99,上訴,391
【裁判日期】    990420
【裁判案由】    違反森林法
【裁判全文】
臺灣高等法院高雄分院刑事判決         99年度上訴字第391號
上  訴  人  臺灣屏東地方法院檢察署檢察官
被      告  乙○○
上列上訴人因被告違反森林法案件，不服臺灣屏東地方法院98年
度訴字第894 號中華民國98年11月24日第一審判決（起訴案號：
臺灣屏東地方法院檢察署98年度偵字第3214號），提起上訴，本
院判決如下：
     主  文
上訴駁回。
     理  由
一、公訴意旨略以：被告乙○○與「小胖」共同基於意圖為自己
    不法所有之竊取森林主產物犯意聯絡，推由「小胖」於98年
    4 月23日至前揭恆春第7 林班地挖取七里香3 株得逞後，另
    由被告乙○○邀集蔡靜坤駕駛車牌號碼Z2-331號自大貨車前
    來運往他處。認被告乙○○涉犯森林法第52條第1 項第4 款
    、第6 款之結夥2 人以上竊取森林主產物，為搬運贓物而使
    用車輛罪嫌。
二、公訴人指訴被告乙○○涉犯森林法第52條第1 項第4 款、第
    6 款之結夥2 人以上竊取森林主產物，為搬運贓物而使用車
    輛罪。依以「(一)被告乙○○雖否認犯行。但被告乙○○並非
    從事垃圾清運工作，亦無車輛載運垃圾，則『小胖』之人何
    以會請其清運垃圾，又被告乙○○住處在高雄地區，垃圾清
    運地點遠在恆春，兩地差距100 多公里，若係垃圾清運，何
    以不找當地環保公司處理，反而捨近求遠，且被告乙○○對
    於『小胖』之年籍資料均不熟悉，又不知要將垃圾載運至何
    處，其前開辯解實有違常理。又被告乙○○係以其所有之
    0000000000行動電話與『小胖』之0000000000行動電話聯繫
    ，經調閱通聯記錄及申請人資料，『小胖』使用之電話為所
    謂之『外勞卡』，申請人資料及帳單寄送地址，均在桃園縣
    。而觀之發話地點基地台位置，均係在屏東縣枋寮鄉○○村
    ○○路100 號3 樓，可見『小胖』住處應在枋寮地區，挖取
    前開七里香係要販運至高雄地區，被告否認犯行之辯解，避
    重就輕，純為迴護『小胖』之詞。(二)並有職務報告、被害人
    甲○○警詢筆錄、扣押物品目錄表、相片21張、恒春事業區
    第7 林班地七里香遭盜挖位置圖、門號0000000000行動電話
    通聯記錄等在卷可稽。」等情為論據。訊據被告乙○○固坦
    認接受「小胖」請託後，有邀集蔡靜坤駕車前來共同搬運本
    案七里香，惟堅詞否認有何盜採森林主產物之犯行，辯稱：
    「小胖」是在檳榔攤認識的朋友，但不知其真正身分，案發
    前「小胖」忽然以門號0000000000號手機撥至我持用門號
    0000000000號手機，說有搬運外快可賺、請我想辦法找輛貨
    車，故我邀集同樣想賺外快的蔡靜坤開車前去「小胖」指定
    之地點即元山民宿附近，到那邊時已有數名不詳人士在場，
    渠等乃將放在該處之本案七里香搬到蔡靜坤車上，然後我接
    獲「小胖」電話聯絡，即指示蔡靜坤先往車城方向行駛，至
    於目的地為何猶待「小胖」於途中進一步指示，惟我等上路
    後沒多久，便遭警方攔檢查獲。因此這個案子從頭到尾我和
    蔡靜坤一樣，都只有參與搬運本案七里香而已，沒有盜採森
    林主產物等語。
三、按犯罪事實應依證據認定之，無證據不得認定犯罪事實；又
    不能證明被告犯罪者，應諭知無罪之判決；刑事訴訟法第
    154 條第2 項、第301 條第1 項分別定有明文。又按刑事訴
    訟法上所謂認定犯罪事實之證據，係指足以認定被告確有犯
    罪行為之積極證據而言，如未能發現相當證據或證據不足以
    證明，自不能以推測或擬制之方法，以為裁判基礎，最高法
    院29年上字第3105號及40年台上字第86號分別著有判例可資
    參照。而認定不利於被告之事實，須依積極證據，茍積極證
    據不足為不利被告之認定時，即應為有利於被告之認定，更
    不必有何有利之證據；又認定犯罪事實所憑之證據，雖不以
    直接證據為限，間接證據亦包括在內，然而無論直接證據或
    間接證據，其為訴訟上之證明，須於通常一般之人均不致有
    所懷疑，而得確信其為真實之程度者，始得據為有罪之認定
    ，倘其證明尚未達到此一程度，而有合理之懷疑存在而無從
    使事實審法院得有罪之確信時，即應由法院為諭知被告無罪
    之判決，最高法院亦分別著有30年上字第816 號及76年台上
    字第4986號判例足參。
四、經查:
  (一)本案七里香原植在前揭恆春事業區第7 林班地，乃於不詳時
    間遭到不詳人士挖取竊走後，以不詳方式將之運至前開元山
    民宿旁空地暫放，迨於98年4 月23日，由被告乙○○聯繫同
    案被告蔡靜坤後相偕前往該處載運本案七里香，嗣行經屏東
    縣車城鄉縣道屏199 線統埔路段為警攔檢查獲，此為同案被
    告蔡靜坤之確定判決所認定。
  (二)觀諸被告乙○○持用門號0000000000號與「小胖」持用門號
    0000000000號於98年3 至4 月間之通聯情形，其僅於查獲當
    天之98年4 月23日18時12分始與「小胖」有電話聯繫，另據
    被告乙○○使用手機之基地台位置，其於查獲前復從未出沒
    於失竊現場一帶即屏東縣牡丹鄉（見卷附原審法院職權調取
    之通聯紀錄1 份），是被告乙○○與「小胖」果若基於犯意
    聯絡而謀議盜採本案七里香，衡情應於案發前密切聯繫相關
    細節或往返現場實地察看，顯不可能僅於查獲當天始有通聯
    、且未見平時通話位置與失竊現場有所關連，足徵被告乙○
    ○辯稱：「該日接到『小胖』忽然來電請託搬運本案七里香
    」，應屬可信。
  (三)公訴人雖以被告乙○○無法合理交代「小胖」之身分、「小
    胖」與本案七里香之關係，指摘被告乙○○係推卸己身竊取
    本案七里香之罪責。然取得失竊物之原因容有多端，或係本
    於買賣、受贈、拾獲、收受等等，不一而足，是公訴人前開
    所提事證，至多僅能證明「被告乙○○取得失竊物後與同案
    被告蔡靜坤共同搬運之」，尚非舉證竊盜之構成要件事實，
    亦未能排除被告乙○○基於其他原因取得失竊物之可能性，
    顯然本案七里香是否必為被告乙○○透過竊盜方式而取得，
    尚有合理懷疑，自難僅憑被告乙○○邀集同案被告蔡靜坤前
    來搬運失竊物之事實，遽然推斷其確為竊盜犯行；復觀被告
    乙○○所辯內容，其僅為賺取外快、受指示參與搬運本案七
    里香之犯行，而主動聯繫該行動之「小胖」，暨其餘現身失
    竊現場附近之不明人士，均未曾對之表露身分等情，核與一
    般犯罪集團之成員刻意隱於幕後、指示集團成員以外之人出
    面參與搬運贓物之模式相符，益見被告乙○○前開所辯之詞
    ，難謂有何違反常情之處；又被告乙○○既然自白參與搬運
    本案七里香之犯行，縱使其確知竊取本案七里香之正犯身分
    惟拒不供出，至多僅係有無坦然面對司法之犯後態度評價問
    題，殊無理由僅因未能供出正犯，即斷認被告乙○○與「小
    胖」或其他正犯有竊取本案七里香之犯意聯絡與行為分擔。
  (三)公訴人所為舉證尚無法使法院確信被告乙○○有竊取本案七
    里香之犯行，自不能遽以森林法第52條第1 項第4 款、第6
    款之結夥二人以上竊取森林主產物，為搬運贓物而使用車輛
    罪相繩。
五、原審就此部分，為被告乙○○無罪之諭知，經核尚無不合，
    檢察官上訴意旨仍執陳詞，指摘原判決不當，求為有罪之判
    決，並無確切事證以實其說，按檢察官應善盡實質舉證責任
    ，說服法院形成心證，若無法舉證說服法院形成有罪心證，
    即應依無罪推定原則，作有利被告之認定。法院固得依職權
    調查證據，但並無蒐集證據之義務。蒐集證據乃檢察官或自
    訴人之職責，事實審法院應以調查證據為其主要職責，其調
    查之範圍，亦以審判中所存在之一切證據為限，案內不存在
    之證據，即不得責令法院為發現真實，應依職權從各方面蒐
    集證據。( 最高法院91年度台上字第4091、5846號、94年度
    台上字第2314號、97年度台上字第695 號判決意旨參照) 。
    本件上訴為無理由，應予駁回。
六、法院不得就未經起訴之犯罪事實審判，諭知科刑之判決得變
    更檢察官所引應適用之法條者，亦應以起訴之事實為限（最
    高法院48年台上字第228 號判例意旨參照）。是竊取森林主
    產物罪與搬運贓物罪，其間構成要件不同、法律評價殊異，
    二者社會基本事實顯然不具同一性（最高法院97年度台上字
    第3867號判決意旨參照），則公訴意旨以竊盜罪嫌為起訴犯
    罪事實，惟其舉證無從證明被告乙○○有何竊取森林主產物
    犯行，而被告乙○○自白其與同案被告蔡靜坤共同搬運贓物
    部分，因非本件訴追範圍，未可依刑事訴訟法第300 條變更
    起訴法條逕行判決，從而被告乙○○所涉搬運贓物罪嫌，自
    應由檢察官另行偵辦，附此敘明。
七、另被告蔡靜坤被訴部分，已經原審判決確定，不另論列，附
    此明。
據上論斷，應依刑事訴訟法第368 條，判決如主文。
本案經檢察官彭南雄到庭執行職務。
中    華    民    國    99    年    4     月    20    日
                刑事第二庭  審判長法  官  林正雄
                                  法  官  黃壽燕
                                  法  官  陳啟造
以上正本證明與原本無異。
檢察官如不服本判決應於收受本判決後10日內向本院提出上訴書
狀，其未敘述上訴理由者，並得於提起上訴後10日內向本院補提
理由書狀（均須按他造當事人之人數附繕本）「切勿逕送上級法
院」。
被告不得上訴。
中    華    民    國    99    年    4     月    20    日
                                  書記官  林明威

司法院資訊處製作；財團法人民間司法改革基金會備份。
